臺灣臺北地方法院刑事判決　　　　　　　　　　　　　九十一年度自字第一四八號
　　自　訴　人　松吉交通汽車股份有限公司　設臺北市○○路三○八號一樓
　　代　表　人　甲○○
　　被　　　告　乙○○
右列被告因侵占案件，經自訴人提起自訴，本院判決如左：
    主  文
乙○○無罪。
    理  由
一自訴要旨：
  自訴人主張：被告於民國八十九年十一月十四日，向自訴人公司價購六Ａ○○三號
  營業小客車一輛。嗣於八十九年十二月十五日至九十年十二月十四日間，積欠分期
  付款價金及各項靠行營業稅費共計新臺幣（下同）十二萬五千六百零三元，經自訴
  人委任律師函告解除契約。被告於九十一年一月廿八收受前述函件送達之後，拒不
  返還車輛、車牌及行車執照，因而指被告涉有侵占罪嫌。
二本院之判斷：
  (一)提起自訴不以指明被告所犯法條為必要，法院應依自訴人所訴事實，探究其真意
    並適用法律，不受自訴狀所引法條之拘束（參考最高法院八十三年度台上字第三
    ○三四號判決）。本件自訴人所具自訴狀雖以被告訂約購車之後，積欠各項價金
    稅費十二萬五千六百零三元，經函告解除契約而不返還車輛及相關證照，引用刑
    法第三百三十五條、第三百三十九條規定，請求論以侵占、詐欺罪名。惟查：侵
    占與詐欺之犯罪態樣，不能並存於同一事實（參照最高法院四十一年台非字第五
    二號判例），我國刑事訴訟制度，亦不採取相類於民事上之預備合併訴訟。經本
    院就自訴人之真意闡明結果，據其陳明所訴事實止於被告收受解約信函後拒不歸
    還財物之行為（本院九十一年三月廿六日審判筆錄第二頁倒數第六行、第三頁第
    七行）。從而本案審判範圍自應以此為準，先予指明。
  (二)侵占罪之主觀要件，須持有人變易其原來之持有意思而為不法所有之意思，如僅
    將持有物延不交還，不能遽論以該罪，最高法院著有二十三年上字第一九一五號
    判例。亦即行為人是否具有侵占之犯意，須依積極證據而為認定，且不得專以遲
    延交還財物之事實為唯一證明方法。本案自訴人指被告於雙方原訂買賣契約解除
    之後，涉嫌侵占所購車輛及相關證照，雖據提出催告函及掛號郵件收件回執影本
    為其論據，但被告否認故意侵占，辯稱早已遷離新店、並未收受上述解約信函等
    語。經查：依據自訴人所提出之掛號郵件收件回執記載，該信函係於九十一年一
    月廿八日向臺北縣新店市○○路八一巷七弄廿三號五樓寄達，並由大樓管理委員
    會蓋章簽收，而被告已於九十年二月廿七日遷入臺北市○○街廿一號十一樓之五
    ，亦有戶政連結作業系統查詢資料在卷可憑，自訴人又未能積極證明被告確已收
    受前述函件，則被告在自訴人所為解約表意未能證明業經合法送達之情形下，繼
    續持有前因買賣關係而受移轉之動產，自難指為構成侵占罪名。況被告於本案審
    理中得知自訴人有意解約，隨即自動返還車輛，已據兩造供述明確，益難認其有
    意侵占。雖其未將行車執照同時交還，但亦陳明係遭水災滅失無從返還，自其所
    已返還之車輛與行車執照價值相較以觀，此項辯解亦難認於常情有違。其積欠鉅
    額稅費久不清償，雖屬非是，究係單純民事債務糾紛，無從據為蓄意實施侵占犯
    行之證明。既不能積極證明被告犯侵占罪，自應諭知無罪。
三適用之法律：
  刑事訴訟法第三百四十三條，第三百零一條第一項。
中    華    民    國      九十一      年      四      月      廿六      日
                                       法  官  林  勤  綱
右正本證明與原本無異。
如不服本判決，應於判決送達後十日內，向本院提出上訴狀。
                                       書記官  許  博  為
中    華    民    國      九十一      年      四      月      二十六    日
